臺灣桃園地方法院民事判決
109年度家財訴更二字第1號
原      告  康來福  
被      告  龍立芳  
上列當事人間請求剩餘財產分配事件，本院於民國110 年11月25
日言詞辯論終結，判決如下：
    主  文
原告之訴駁回。
訴訟費用由原告負擔。
    事實及理由
一、原告起訴主張略以：兩造於民國85 年7 月5 日結婚，適用
    夫妻共同財產制，於98 年7 月27日辦理離婚登記，惟因離
    婚有無效原因，於104年9月10日經本院104年度婚字第67號
    判決離婚無效確定，被告又於105年6月15日提起離婚訴訟，
    經本院以105年度婚字第512號判決兩造離婚確定。於婚姻關
    係存續中，被告以其名義購入坐落桃園市○○區○○段000地號
    土地及其上建物即門牌號碼桃園市○○區○○路○段00號12樓之2
    之房屋（下稱系爭房地），原告自得請求系爭房地價值之差
    額，且本件原告係107年12月26日提出剩餘財產分配之請求
    ，尚未逾兩年，時效尚未完成，爰依夫妻剩餘財產差額分配
    請求權提起本件訴訟等語。並聲明：被告應給付原告新台幣
    （下同）350萬元。
二、被告則以：兩造確定離婚是105年間，已經超過兩年之時效
    ，原告之請求權已罹於消滅時效等語為辯。並聲明：原告之
    訴駁回。
三、本院之判斷：
    原告主張與被告於85年7月5日結婚，於98 年7 月27日辦理
    離婚登記，於104年間經本院104年度婚字第67號判決98年間
    之離婚無效，嗣於105年6月15日被告提起離婚訴訟，經本院
    以105年度婚字第512號判決兩造離婚確定。有兩造戶籍謄本
    、本院民事判決書、確定證明書在卷可證，且經本院調閱上
    開卷宗核閱無誤，堪信屬實。原告又主張被告購入系爭房地
    ，應得主張半數為剩餘財產，被告則以前詞置辯。是本件主
    要之爭點為：原告之剩餘財產分配請求權是否罹於時效？
（一）按夫妻未以契約訂立夫妻財產制者，除本院另有規定外，
      以法定財產制，為其夫妻財產制；法定財產制關係消滅時
      ，夫或妻現存之婚後財產，扣除婚姻關係存續所負債務後
      ，如有剩餘，其雙方剩餘財產之差額，應平均分配，民法
      第1005條、第1030條之1 第1 項前段分別定有明文。查兩
      造於結婚時既未約定夫妻財產制，參依上開規定，自應以
      法定財產制為夫妻財產制；又兩造於105 年10 月21日已
      判決離婚，則渠等間之法定財產制關係即為消滅，是原告
      依上開規定行使其剩餘財產差額分配請求權，自非於法無
      據。次按民法第1030條之1 第1 項剩餘財產差額之分配請
      求權，自請求權人知有剩餘財產之差額時起，2 年間不行
      使而消滅；自法定財產制關係消滅時起，逾5 年者，亦同
      ，同法第1030條之1 第3 項定有明文。而民法第1030條之
      1 所定剩餘財產分配請求權乃係法定夫妻財產制之清算程
      序，應係就全部剩餘財產請求分配之權利，並非就個別財
      產為請求，所謂「自請求權人知有剩餘財產之差額時」，
      應指請求權人可得計算其差額之時而言，非指請求權人確
      知差額數額之時，蓋時效消滅，旨在使法律關係早日確定
      ，避免久懸不決而害及法律之安定性，而夫妻間之財產龐
      雜細瑣，計算曠日廢時，如待剩餘財產請求權人計算財產
      差額時始為時效之起算，顯然有違時效設立之目的，故解
      釋上自請求權人知有剩餘財產之差額時，應係指權利發生
      且得行使後，請求權人可得計算其差額之時起算，始符立
      法目的。
（二）按對於第二審判決於上訴期間內提起上訴，第三審法院以
      其上訴另有其他不合法情形 (如未繳納裁判費、上訴利益
      未逾銀元十萬元或其他法律上不應准許者) ，以裁定駁回
      其上訴者，對原判決提起再審之訴時，其再審不變期間固
      應自裁定確定翌日起算 (參看司法院院解字第3007號解釋
      ) 。但對於第二審判決逾越上訴期間後之上訴，第三審法
      院以上訴逾期為不合法裁定駁回者，仍應自原判決確定翌
      日起算再審不變期間，不得自駁回上訴裁定確定翌日起算
      再審不變期間，否則，當事人於判決上訴及再審期間逾越
      後，先對判決提起上訴，俟法院以其上訴逾期，裁定駁回
      其上訴後，反而可依裁定翌日起算判決再審期間，得對該
      判決提起再審之訴，無疑許當事人依其個人意思延展再審
      法定不變期間，顯非法之所許（最高法院 78 年度台抗字
      第 149 號民事判利意旨參照）。要之，原審判決後上訴
      人雖提起上訴，惟因上訴逾期不合法而經駁回，原審判決
      確定日不以裁定駁回上訴之確定為判決確定日，仍應以上
      訴人未提起上訴之計算確定日相同，而本件同為事實審之
      第一審判決，應有上開判例要旨之適用。準此，兩造經本
      院105年度婚字第512判決離婚後，該判決正本於105年10
      月28日送達原告，原告於105年11月21日提起上訴，因上
      訴逾期遭駁回，有送達回證、聲明上訴狀、民事裁定附卷
      可參（見本院105年度婚字第512號卷第92、94、96頁），
      是該離婚判決應於本件原告收受判決原後得提起上訴末日
      之翌日（即105年11月19日）確定，自該日起兩造法定財
      產制關係消滅。至該離婚事件之確定證明書雖然記載確定
      日為105年12月30日（見上開卷第100頁），惟該證明書並
      非實際創設或決定判決確定日之有效公文書或依據，該離
      婚判決之實際確定日自不因此誤載而受影響，併此說明。
      繼而，本件原告自承從離婚訴訟一開始就知道雙方之財產
      狀況，（見本院卷第42頁反面），是原告至遲於105 年11
      月19日已經知悉兩造財產差額且該權利已經處於得行使（
      離婚訴訟已經判決確定）之狀態，原告遲於107年12月26
      日始提出本件剩餘財產分配之請求，顯逾越2 年之消滅時
      效。
四、綜上，原告依法固得行使其夫妻剩餘財產差額分配請求權，
    惟被告於本院審理中既已提出時效抗辯，且經本院調查後，
    認被告抗辯原告之請求權已罹於時效而拒絕給付，係屬有據
    ，應為可採，已如前述，則原告所得行使之剩餘財產差額分
    配請求權已罹於時效而消滅，其請求被告應給付其350萬元
    ，即無理由，應予駁回。
五、本件事證已臻明確，兩造其餘主張、陳述及所提證據，經審
    酌與上開判決結果不生影響，不再一一論述，併此敘明。
六、據上論結，本件原告之訴為無理由，依家事事件法第51條，
    民事訴訟法第78條，判決如主文。
中　　華　　民　　國　　110 　年　　12　　月　　14　　日
                  家事庭  法　官　黃裕民
正本係照原本作成。
如對本判決上訴，須於判決送達後二十日內向本院提出上訴狀。
中　　華　　民　　國　　110 　年　　12　　月　　14　　日
                          書記官  趙佳瑜